【裁判字號】    91,上易,950
【裁判日期】    890821
【裁判案由】    公共危險
【裁判全文】
臺灣高等法院臺中分院刑事判決             民國九十一年度上易字第九五○號
    上  訴  人  臺灣臺中地方法院檢察署檢察官
    被      告  丁○○
    選任辯護人  林坤賢
                邱華南
    被      告  辛○○
    選任辯護人  熊梓檳
    被      告  庚○○
                己○○
                戊○○
右上訴人因被告等公共危險案件，不服臺灣臺中地方法院中華民國九十一年三月二十
九日第一審判決（民國九十一年度易字第三五四五號，起訴案號：臺灣臺中地方法院
檢察署民國八十九年度偵字第一二八０二號），提起上訴，本院判決如左：
    主    文
上訴駁回。
    理    由
一、公訴意旨如附件起訴書所載。
二、訊據被告丁○○坦承其為臺中縣東勢鎮「一品居大廈」之起造人，委請被告辛○○建築師設計，發包予被告庚○○之鼎盛營造有限公司施工，及委請被告己○○
    在工地監工之事實。被告辛○○供承本建築案係其設計製圖，並指派被告戊○○
    在現場監工之事實。另被告己○○、戊○○二人亦均分別坦承受雇在施工現場監
    工、監造。被告庚○○坦承其確有承包「一品居大廈」之主體施工工程。惟被告
    等均否認有公共危險犯行，皆辯稱設計及施工皆無問題，而係此次之地震規模過
    鉅，已逾設計規範所要求之水準等語。被告丁○○另辯稱其僅係起造人，假設本
 件建築物之設計有缺失，或承攬人施工不良，或監工人有未善盡監工之職責，因
    其並非承攬人或監工人，其非刑法第一百九十三條所規定之犯罪主體，公訴人認
    其應負刑法第一百九十三條之責任，應係誤解法律。又刑法第一百九十三條之公
    共危險罪，係以承攬人或監工人於營造或拆卸建築物時，違背建築術成規，致生
    公共危險為要件。故不但其犯罪主體必須為工程之承攬人或監工人，且必須有犯
    罪之故意為前提。而其乃中鼎建設公司之負責人，僅負責公司之決策，對於工程
    事務或建築技術成規並不清楚，非如承攬工程人或監工人等對於工程技術規範有
    專業上之認知，實難謂其有犯罪之故意。被告戊○○另辯稱其係於民國（下同）
    七十七年六月間起任職於被告辛○○建築師之事務所，而於八十二年六月離職，
    並隨即赴乙○○建築師事務所任職，而本件工程係於八十二年六月二十九日申報
    開工，而地下室頂板則至八十二年八月十七日完工，是其早在地下室頂板完工之
    前就離職，而本件建築物於地震之後，經鑑定結果，地下室部分並未受損，足見
    其完全依規定監工，並無違反建築術成規之犯行。
三、經查被告戊○○係於七十七年六月間起任職於辛○○建築師事務所，於八十二年
    六月間離職，隨即赴乙○○建築師事務所任職，而本件工程係於八十二年六月二
    十九日申報開工等情，已據被告戊○○供述明確，並經證人乙○○於本院供證屬
    實，且有扣繳憑單二份及建造執照一份附卷可稽，足見本件應與被告戊○○無涉
    。
四、按刑法第一百九十三條所規定之違背建築術成規罪，並不處罰過失犯，須承攬工
    程人或監工人於營造或拆卸建築物時，故意違背建築術成規，致生公共危險，為
    構成要件，若僅係因疏於注意而違背成規，縱因此致生公共危險，仍不得以該罪
    相繩。公訴人對於本件建築物之建築雖認有如下（一）至（六）之違反建築設計
    成規及（七）至（八）不實施工之情形：（一）靜載重嚴重低估：從原結構計算
    書中記載，使用於地震時之靜載重分別每平方公尺為三六０、三八０及四五０公
    斤，在結構計算書中對於建築物靜載重僅以少數幾行交待，並未詳實核計。而建
    築技術規則建築構造篇第十一條之規定「建築物構造之靜載重，應予按實核計」
    。但由原設計建築平面圖、結構平面圖、剖面圖、樑柱鋼筋斷面圖等資料重新估
    算後，七樓之實際靜載重為每平方公尺一二六一公斤，三至六樓之實際靜載重為
    每平方公尺一二五八公斤，二樓之實際靜載重為每平方公尺一三０八公斤，原設
    靜載重僅為實際靜載重之百分之三十至百分之五十，嚴重違反建築技術成規。（
    二）平面配置不佳：該建築物之基地為狹長方形，後方又因受基地形狀影響關係
    ，在右側有一長方形缺口，以致前半部有三排柱子，而後半部卻只有二排柱子，
    又可能因為結構設計程式之限制，構架之間不允許斜交必須正交，因而在右側之
    結構平面設計成鋸齒狀之不規則形狀，更嚴重的是在這一面許多主樑與主樑交接
    處之下沒有柱子，本來外樑就有扭力，再加上主樑交接處沒有柱子，將加大外樑
    的扭力，前面由於基地與第一橫街斜交，又有三角形之出現，由於以上之不規則
    結構平面配置，造成結構剛心偏離質心，當地震來襲時，除了原有之水平力外，
    另外會產生相當大的扭力，造成承受水平力的不均，增加外柱所須承受之力，尤
    其是角柱增加之力更大。此不規則的情況可由其振態觀察，發現其第三振態即為
    扭轉模式，而且第一及第二振態其他方向都有相當大的成份，更包含有很大的扭
    轉成份在，由此即可得到印證。（三）使用陳舊設計規範：根據本建築物設計時
    間為八十一年，應該使用最新之建築技術規則為七十八年所頒布之版本，依據此
    版本之基底總地震剪力公式應為V=ZKIC，然而從設計計算書中發現，該設計並沒
    有Ｃ的出現，顯然本建築案之設計仍然使用六十八年所頒布之版本（地震剪力公
    式為V=ZKI ），以此推論其使用之計算機程式也不會太新。此結構設計使用之程
    式並非一般設計者常用之TABS或ETABS ，而是自己設計的程式。其正確性如何無
    法論斷。（四）斷面尺寸不夠：如前所述，由於建築物重量嚴重低估，因而連帶
    著地震力也會被低估，一般來說，臺灣地區因位於環太平洋地震帶上，建築物之
    結構設計都是受到地震力控制，其結構桿件斷面大小也就受到地震力大小的影響
    ，在東南亞地區由於沒有地震，同樣高度的建築物，其柱斷面尺寸常常只有臺灣
    地區的一半大小，如果地震力受到低估，當然設計出來的尺寸也就較實際需要為
    小，「一品居大廈」就有這種現象，在平常受垂直載重時，並不會有什麼危險發
    生，即使是地震發生時，如果規模不夠大也不會有問題，但如果像九二一地震如
    此大的地震，又屬於極淺層地震來襲，禍事便會發生。（五）未執行動力分析：
    依據建築技術規則構造編第四十五條第二款規定「構造物形狀極不規則，或相鄰
    兩層間之橫向勁度差異甚大，或有其他不規則之結構徵象，橫力之分配應考慮構
    造物之動力特性」。本建築物除了上述之平面配置圖不規則，又有立面勁度不規
    則的現象，因此依建築技術規則必須執行動力分析，依其特性分配水平橫力，然
    而從結構計算書中並未看到有執行動力分析，僅依法規執行靜力橫力豎向分配。
    （六）一樓軟弱層設計：一樓面臨第一橫街部份有騎樓道之設置，前半部左邊為
    門廳走道，中間部份為商店，右邊為地下室車道入口，牆壁使用量大量減少，後
    半部為住宅用途，使用大量牆壁，造成一樓部份剛心往後移，二樓以上完全住宅
    使用，剛心位置在二樓以上與一樓有很大的差距，會對一樓產生相大的扭矩。（
    七）無一三五度彎：設計時之建築技術規則箍筋及繫筋確實沒有一三五度彎
    之規定，但在設計圖中明白畫出所有箍筋兩端及繫筋之一端均須有一三五度彎
    。同時繫筋之綁紮必須將帶有一三五度彎之一端與九十度彎交錯使用，因此
    施工者仍然必須依照設計圖施工。然本建築案經現場勘查結果，可以明顯發現所
    有箍筋兩端及繫筋之一端都沒有一三五度彎，全部使用九十度彎，並未按圖
    施工，以至大為降低結構桿性之韌性，進而減低其耐震能力。（八）保護層不足
    及蜂窩：該建築物之柱子保護層不足，並有相當嚴重之蜂窩，蜂窩發生於柱底部
    份是常見的現象，但是如果有蜂窩發生時，必須將蜂窩鬆散部份敲除，再以無收
    縮水泥填補，如此才不會造成鋼筋腐蝕及降低柱子的耐震能力；而本建築案之鋼
    筋有嚴重之鏽蝕現象，可見施工當時並沒有妥善處理等情。然查縱有前列（一）
    至（六）之情形，此乃建築師即被告辛○○設計之問題，非起造人丁○○或承攬
    工程之庚○○或擔任監工之己○○、監造之戊○○等人所得知悉，與渠等應屬無
    涉，此部份難謂被告丁○○、庚○○、己○○、戊○○有違反建築術成規之行為
    ，至於本件建築物於營建之時，雖有前列（七）、（八）所述之情形，惟關於（
    七）之部分，本件建築設計之時，依當時之建築技術規則之規定，並無箍筋及繫
    筋應有一三五度彎之規定（公訴人於起訴書中亦敘明），雖被告辛○○建築師
    在設計圖中明白畫出所有箍筋兩端及繫筋之一端均須有一三五度彎，同時繫筋
    之綁紮必須將帶有一三五度彎之一端與九十度彎交錯使用，然當時之建築技
    術規則既無該項規定，為承攬人之被告庚○○及監工人己○○雖未依設計圖施工
    、監工，亦難認渠等係違反建築術成規，至關於（八）之部分，蜂窩發生於柱底
    部份是常見的現象（公訴人於起訴書中已敘明），而於有蜂窩發生時，必須將蜂
    窩鬆散部份敲除，再以無收縮水泥填補，然查本件建築之混凝土蜂窩究係於何時
    產生，不得而知，且是否身為承攬人及監工人之被告庚○○、己○○於施工之際
    故意使之產生，也無確切之證據可資證明，難認係因承攬工程人或監工人於營造
    之時故意違背所為，應係因疏失所致。此參酌國立交通大學土木工程系出具之鑑
    定報告，關於施工者之責任部分，稱經取樣試驗結果，其鋼筋及混凝土品質並無
    問題，僅七號鋼筋伸長率稍有不足，但仍然有箍筋，未施作一三五度彎，混凝
    土保護層不足及混凝土產生蜂窩未加處理即用粉刷層處理之瑕疵，惟相較於設計
    上之問題較小。益見上開瑕疵乃係由於施工時之疏失所致，並非施工者故意使之
    產生。按過失行為之處罰，以有特別規定者為限，刑法第十二條第二項定有明文
    。而違背建築術成規罪，並無處罰過失犯之特別規定，此觀同法第一百九十三條
    自明。本件被告庚○○、己○○於營造時並無故意違背建築術成規之行為，縱有
    懈怠之情形，亦屬過失犯之範圍，依上開說明，自不在處罰之列。綜上所述，本
    件尚不能證明該建築物之承攬工程人被告庚○○及監工人被告己○○，於營造之
    時有故意違背建築術成規之行為，被告庚○○、己○○之犯罪行為均屬不能證明
    。
五、（一）按刑法第一百九十三條之違背建築術成規罪，係指承攬工程人或監工人於
    營造或拆卸建築物時，違背建築術成規，致生公共危險者為構成要件；換言之，
    其犯罪之主體，必須限於承攬工程人或監工人始能成立，且其違背建築術成規之
    行為，亦必須有犯罪之故意為前提，又所謂致生公共危險，須其危險發生之原因
    ，係由於營造或拆卸時違背建築術成規所致者，亦即決定行為與結果間之因果關
    係，必須基於經驗法則，而為一般的、類型的判斷，才屬正當，因此實害行為與
    法益侵害或危險之構成要件結果間，須具有一定之因果關係，始能論以既遂罪責
    （最高法院七十年臺上字第二六一六號判決參照）。
    （二）被告辛○○係本件工程之建築師，被告丁○○係本建工程之起造人，被告
    戊○○係被告辛○○所派遣在工地監造之人，應非現行刑法第一百九十三條規定
    之犯罪主體。按刑法第一百九十三條公共危險罪既明定其犯罪主體為「承攬工程
    人」或「監工人」，必須具備該等身份者，始有成立犯罪之可能，依前開條文規
    定之犯罪行為態樣為「營造或拆卸建築物時，違背建築術成規」，則其所處罰之
    「承攬工程人」，參照民法第四百九十條之規定，係指約定為他方完成營造或拆
    卸建築物而領受報酬之人，亦即現時通稱營造建築物之營造廠商，而指實際施作
    工程或對施作工程之人加以指揮之人；而所謂「監工人」，應係指建築法第十五
    條負責監督施工人員是否按建築技術施工之人，監工人為營造廠內部之負責施工
    技術責任之人，通常為主任技師，為營造廠之受僱人，且依營造業管理規則規定
    營造業所僱請之專任工程人員至少須以內政部核准登記之建築師、經濟部核准登
    記之土木、水利、環境衛生工程、結構工程技師領有執業執照者，或經濟部核准
    登記之土木、水利、衛生工程或建築技副，並有五年以上建築或土木工程經驗者
    ，或領有內政部與受託訓練學校會銜核發之工地主任訓練結業證書者為限，可知
    營造業內部所設置之專任工程人員，係屬具備相關土木、營造等專業技術人員，
    並依建築法第十五條第一項之規定，負承攬工程之施工責任；而「監造人」依建
    築法第十三條之規定，係專指建築師而言，兩者角色功能不同，「監工人」是負
    責施工技術責任，並確保施工品質之完善，而建築師則不負責施工技術，此點由
    建築師法七十三年修正理由觀之甚明；因監造人之法定責任是就營造廠是否已按
    設計圖完成設計圖上所示之建物為監督，對營造廠言是外部人，而監工人是營造
    廠之受僱人，為內部人，憑其施工技術監督工人為營造廠完成承攬建物，監工人
    不是扮演監督營造廠之角色，故另有為外部人之建築師扮演監督營造廠（而不是
    指揮監督營造廠之員工）之角色，以確保設計圖所示意念得以實現，營造廠與營
    造廠主任技師及監造人之角色功能不同是建築師、建築師法上之基本概念，於監
    工人之外，有另設監造人之必要，乃建築法上之當然之理，足見「監工人」與「
    監造人」應非相同之概念甚明。本案被告辛○○乃為前開建築物興建工程之設計
    人及監造人，負責設計及監督施工人員是否按設計圖說施工，其並非實際從事施
    工或指揮他人施工之「承攬工程人」，亦非監督施工人員是否按建築技術施工之
    「監工人」，非屬刑法第一百九十三條規定之犯罪主體。而被告丁○○係原中鼎
    建設股份有限公司之負責人，僅與本件建築物基地之所有人徐永吉簽約共同合建
    本件房屋出售，不負責實際施工，而由被告庚○○之鼎盛營造有限公司營造，被
    告丁○○亦非刑法第一百九十三條所規定之犯罪行為之主體。另被告戊○○係被
    告辛○○所派遣在工地監造之人，亦非現行刑法第一百九十三條規定之犯罪主體
    。
    （三）關於九二一地震確實很大，國立交通大學土木系所為鑑定報告為確定本次
    地震之影響力有多大，利用中央氣象局所公佈之地震譜進行動力歷時分析，採用
    離本鑑定標的物最近之石崗國小側站所得之地震譜，認為九二一地震所產生之柱
    應力確實大於依據建築技術規則設計所須設計之力，有該鑑定報告附卷可稽。本
    件既經送請鑑定在案，則被告丁○○請求再送逢甲大學土木工程系教授壬○○教
    授計算本案建物之週期，以及根據石崗國小所測得之加速度反應譜，說明本案建
    物倒塌與地震力之因果關係乙節，核無必要。
    （四）又本件經臺灣省土木技師工會鑑定結果，認為：「本建物局部倒塌之原因
    為：（Ａ）九二一強震於本工地之地震強度太大，（Ｂ）垂直向地震已大於水平
    向地震，故垂直地震力將加劇震害，（Ｃ）違章建築物增加地震力與建物碰撞，
    故亦為影響本建物耐震耐力之原因之一。即使本建物之結構設計符合最新之建築
    法規，亦無法抵抗九二一強震。綜上所述，地震強度太大，係本建物局部倒塌之
    主因；當年建築法規之規定有所不足，建築技術規則不能即時反應地震學術之發
    展；本建物之結構設計，尚符合一般工程界之設計成規；鋼筋與混凝土品質，皆
    符合規範要求，即使施工品質完全無誤，本建物亦會倒塌，交通大學鑑定報告亦
    認為九二一地震太大，造成柱應力超過設計之力」等情，有該公會鑑定報告書一
    紙附卷可資參酌。
    （五）依上所述，被告辛○○、丁○○、戊○○均非本件建築物之承攬工程人，
    也非監工人，自不能論以刑法第一百九十三條之罪。被告辛○○、丁○○、戊○○之犯罪行為均尚屬不能證明。
六、原審因認被告等之犯罪行為皆屬不能證明，而均為無罪判決之諭知，核無不當，
    檢察官上訴意旨認為被告庚○○、己○○於營造時有故意違背建築術成規之行為
    ，起造人丁○○、設計之建築師蔡建昌及丁○○派遣在工地監造之戊○○，均屬
    刑法第一百九十三條之犯罪主體云云，指摘原判決不當，為無理由，應予駁回。
七、 據上論斷，應依刑事訴訟法第三百六十八條，判決如主文。
本案經檢察官甲○○到庭執行職務。
中      華      民      國      九十一   年      十一     月    十二    日
                                    臺灣高等法院臺中分院刑事第九庭
                                          審判長法  官  陳  筱  珮
                                                法  官  趙  春  碧
                                                法  官  吳  重  政
右正本證明與原本無異。
不得上訴。
                                                書記官  林  育  德
中      華      民      國      九十一   年      十一     月     十三   日
                                                                        Ｉ
附件：
臺灣臺中地方法院檢察署檢察官起訴書            八十九年度偵字第一二八０二號
      被      告  丁○○  男  四十七歲（民國○○○年○○月○○日生）
                          身分證統一號碼：Ｚ000000000號
                          住臺北市○○區○○路二三五巷二十二號
      選任辯護人  林坤賢  律師
      被      告  辛○○  男  五十一歲（民國○○○年○月○日生）
                          身分證統一號碼：Ｚ000000000號
                          住臺中縣豐原市○○路二四六號
      選任辯護人  洪塗生  律師
      被      告  庚○○  男  四十五歲（民國○○○年○○月○日生）
                          身分證統一號碼：Ｚ000000000號
                          住臺中市○○路○段一五九之十一巷九弄八號十樓之二
      被      告  己○○  男  三十二歲（民國○○○年○月○日生）
                          身分證統一號碼：Ｚ000000000號
                          住臺中縣神岡鄉○○路八三四號
      被      告  戊○○  男  三十四歲（民國○○○年○月○○日生）
                          身分證統一號碼：Ｚ000000000號
                          住臺中縣豐原市○○街四十七巷七號
右列被告因公共危險案件，業經偵查終結，認為應該提起公訴，茲將犯罪事實、證據
並所犯法條敘述如左：
        犯罪事實
一、丁○○（原名為張文榮）原係中鼎建設股份有限公司（下稱中鼎公司）之負責人
    ，徐永吉（同案被告，另為不起訴處分）則係坐落臺中縣東勢鎮○○段東勢小段
    四五三地號土地之所有權人，張、徐二人於民國（下同）八十一年底簽訂契約，
    由徐永吉提供土地，由丁○○負責設計施工等工作，二人約定共同合建房屋出售
    ，該建築物案定名為「一品居大廈」。丁○○先委託建築師辛○○設計構圖，詎
    料辛○○竟另委由無建築技師亦無土木結構技師執照之王有彰代為設計製圖，而
    其所設計之「一品居大廈」建築平面圖、結構平面圖、剖面圖、樑柱鋼筋斷面圖
    及結構計算書內容，有下列諸項嚴重違法建築設計成規之情形：
    （一）靜載重嚴重低估－
          從原結構計算書中記載，使用於地震時之靜載重分別每平方公尺為三六０
          、三八０及四五０公斤，在結構計算書中對於建築物靜載重僅以少數幾行
          交待，並未詳實核計。而建築技術規則建築構造篇第十一條之規定「建築
          物構造之靜載重，應予按實核計」。但由原設計建築平面圖、結構平面圖
          、剖面圖、樑柱鋼筋斷面圖等資料重新估算後，七樓之實際靜載重為每平
          方公尺一二六一公斤，三至六樓之實際靜載重為每平方公尺一二五八公斤
          ，二樓之實際靜載重為每平方公尺一三０八公斤，原設靜載重僅為實際靜
          載重之30%至50%，嚴重違反建築技術成規。
    （二）平面配置不佳－
          該建築物之基地為狹長方形，後方又因受基地形狀影響關係，在右側有一
          長方形缺口，以致前半部有三排柱子，而後半部卻只有二排柱子，又可能
          因為結構設計程式之限制，構架之間不允許斜交必須正交，因而在右側之
          結構平面設計成鋸齒狀之不規則形狀，更嚴重的是在這一面許多主樑與主
          樑交接處之下沒有柱子，本來外樑就有扭力，再加上主樑交接處沒有柱子
          ，將加大外樑的扭力，前面由於基地與第一橫街斜交，又有三角形之出現
          ，由於以上之不規則結構平面配置，造成結構剛心偏離質心，當地震來襲
          時，除了原有之水平力外，另外會產生相當大的扭力，造成承受水平力的
          不均，增加外柱所須承受之力，尤其是角柱增加之力更大。此不規則的情
          況可由其振態觀察，發現其第三振態即為扭轉模式，而且第一及第二振態
          其他方向都有相當大的成份，更包含有很大的扭轉成份在，由此即可得到
          印證。
    （三）使用陳舊設計規範－
          根據本建築物設計時間為八十一年，應該使用最新之建築技術規則為七十
          八年所頒布之版本，依據此版本之基底總地震剪力公式應為V=ZKIC，然而
從設計計算書中發現，該設計並沒有Ｃ的出現，顯然本建築案之設計仍然
          使用六十八年所頒布之版本（地震剪力公式為V=ZKI），以此推論其使用
          之計算機程式也不會太新。此結構設計使用之程式並非一般設計者常用之
          TABS或 ETABS，而是自己設計的程式。其正確性如何無法論斷。
    （四）斷面尺寸不夠－
          如前所述，由於建築物重量嚴重低估，因而連帶著地震力也會被低估，一
          般來說，臺灣地區因位於環太平洋地震帶上，建築物之結構設計都是受到
          地震力控制，其結構桿件斷面大小也就受到地震力大小的影響，在東南亞
          地區由於沒有地震，同樣高度的建築物，其柱斷面尺寸常常只有臺灣地區
          的一半大小，如果地震力受到低估，當然設計出來的尺寸也就較實際需要
          為小，「一品居大廈」就有這種現象，在平常受垂直載重時，並不會有什
          麼危險發生，即使是地震發生時，如果規模不夠大也不會有問題，但如果
          像九二一地震如此大的地震，又屬於極淺層地震來襲，禍事便會發生。
    （五）未執行動力分析－
          依據建築技術規則構造編第四十五條第二款規定「構造物形狀極不規則，
       或相鄰兩層間之橫向勁度差異甚大，或有其他不規則之結構徵象，橫力之
          分配應考慮構造物之動力特性」。本建築物除了上述之平面配置圖不規則
          ，又有立面勁度不規則的現象，因此依建築技術規則必須執行動力分析，
          依其特性分配水平橫力，然而從結構計算書中並未看到有執行動力分析，
          僅依法規執行靜力橫力豎向分配。
    （六）一樓軟弱層設計－
          一樓面臨第一橫街部份有騎樓道之設置，前半部左邊為門廳走道，中間部
          份為商店，右邊為地下室車道入口，牆壁使用量大量減少，後半部為住宅
          用途，使用大量牆壁，造成一樓部份剛心往後移，二樓以上完全住宅使用
          ，剛心位置在二樓以上與一樓有很大的差距，會對一樓產生相大的扭矩。
          辛○○身為專業之建築師，明知該建築案之各項設計圖存有多項之重大瑕
          疵，竟仍在設計圖上簽證蓋章表示為自己所設計製圖之意；丁○○亦知葉
          建昌並非自己設計製圖，竟仍採用該違反建築技術成規之各種設計圖，於
          八十一年十二月二十九日向臺中縣政府請得建築執照後，即將建築工程發
          包予鼎盛營造有限公司（下稱鼎盛公司）施工，丁○○派遣公司職員陳孟
          仕赴工地擔任監工之工作，建築師辛○○則派遣戊○○為該工地之監工。
          詎料鼎盛公司之負責人庚○○於施工期間，未依建築成規施工，己○○、
          戊○○亦未依建築技術規則予以監督，致庚○○於營造本建築案結構體之
          過程中有下列各種偷工減料之行為：
    （一）無一三五度彎－
          設計時之建築技術規則箍筋及繫筋確實沒有一三五度彎之規定，但在設
          計圖中明白畫出所有箍筋兩端及繫筋之一端均須有一三五度彎。同時繫
          筋之綁紮必須將帶有一三五度彎之一端與九十度彎交錯使用，因此施
          工者仍然必須依照設計圖施工。然本建築案經現場勘查結果，可以明顯發
          現所有箍筋兩端及繫筋之一端都沒有一三五度彎，全部使用九十度彎
          ，並未按圖施工，以至大為降低結構桿性之韌性，進而減低其耐震能力。
    （二）保護層不足及蜂窩－
          該建築物之保護層不足，並有相當嚴重之蜂窩，蜂窩發生於柱底部份是常
          見的現象，但是如果有蜂窩發生時，必須將蜂窩鬆散部份敲除，再以無收
          縮水泥填補，如此才不會造成鋼筋腐蝕及降低柱子的耐震能力；而本建築
          案之鋼筋有嚴重之鏽蝕現象，可見施工當時並沒有妥善處理。由於丁○○
          、辛○○採用嚴重違反建築技術成規之錯誤設計圖，且承攬本項建築工程
          之庚○○於施工時之偷工減料，再加上有責任監督工程進度及品質之張景
          明、辛○○所派遣之監工人己○○、戊○○二人於監工之過程中亦未依建
          築技術規則監督庚○○所屬工人之施工應依設計圖採一三五度彎鉤之施作
          要求，及制止庚○○使用嚴重鏽蝕之鋼筋，並去除柱底蜂窩鬆散部分予以
          補強，使該房屋潛藏有遇震倒塌之虞，致生公共危險。丁○○將該名為「
          一品居大廈」之建築物陸續分區售予丙○○等二十九人（詳告訴狀）。嗣
          於八十八年九月二十一日凌晨一時四十七分許，在北緯二三點八五度、東
          經一二０點七八度（即在日月潭西偏南十二點五公里處）發生規模七點三
          級之大地震，該臺中縣東勢鎮之「一品居大廈」亦因前述之設計嚴重違反
          建築技術成規、施工中偷工減料及監工不實而倒塌。
二、案經被害人丙○○等二十九人（詳卷附告訴狀）委任涂芳田律師提出告訴（被告
    丁○○、辛○○部分）及本檢察官自動檢舉（被告庚○○、己○○、戊○○部分
    ）偵辦。
        證據並所犯法條
一、訊據被告丁○○坦承其為臺中縣東勢鎮「一品居大廈」之起造人，委請被告辛○○建築師設計、發包予被告庚○○之鼎盛營造有限公司施工，及委請被告己○○
    在工地監工之事實。被告辛○○供承本建築案係其委請無技師資格之江有彰代為
    設計製圖，並經辛○○本人審核簽章後始行送件並據以施工，且有指派被告戊○○在現場監工之事實。另被告己○○、戊○○二人亦均坦承受雇在施工現場監工
    。被告庚○○坦承其確有承包「一品居大廈」之主體施工工程。惟被告諸人均矢
    口否認有公共危險犯行，辯稱設計及施工均無問題，而係此次之地震規模過鉅，
    已逾設計規範所要求之水準等語。經查：
（一）本件「一品居大廈」係由被告丁○○委請被告辛○○設計，實際由江有彰設計
      而由被告辛○○簽證，並發包予被告庚○○經營之鼎盛營造有限公司施工，且
      由被白之外，並有告訴人二十九人之指訴之外，並有告訴人所提供之「房屋預
      定買賣合約書」影本、「土地預定買賣合約書」影本各一份附卷可稽，並經本
      署依職權向臺中縣於九二一大地震中倒塌之事實，亦據告訴人諸人指陳明確，
      且經本署檢察官赴現場勘驗屬實，並分別製有勘驗筆錄附卷可稽，復有現場照
      片三十三幀附卷足憑。
（二）該「一品居大廈」建築工程之設計、施工過程，究竟有無違反建築技術成規之
      情形，經委請公正且無偏頗之虞之國立交通大學土木工程學系教授赴現場採證
      勘查計及施工過程，確有如前揭「犯罪事實欄」所述之諸多嚴重違背建築技術
      成規之情形，且特別載明：
    １【設計者之責任】：在鑑定設計者是否有責任，首先須看設計者是否有依照當
        時建築技術規則及其是否秉持專業知識進行合理設計與分析。事實上無任何
        設計與理想化後，計算機程式才能使用，因此通稱為分析模式，問題出在簡
        化模式是否能符合安全的要件，如果對於無法處理之問題通常以保守方式來
        簡化，因此在沒有計算式陳舊仍然可以使用，只是分析模式必須較為保守並
        考量可能造成的影響。設計並沒有標準答案，唯一要求是設計是否達到安全
        標準，本鑑定首先用可以分析立體剛構架客觀起見，所有結構梁柱尺村完全
        沿用原設計圖及剖面圖等確實估計其建築物靜載重，依照當時建築技術規則
        計算基底地價總剪力，由於本建築物屬不規則結構物，依建此先進行動力分
        析再依動力特性將水平橫力配置於各樓層，維持相同之基底總剪力。考慮意
        外偏心扭矩，地震分別以Ｘ，Ｙ，四五度及一三五度輸入，共九十九種載重
        組及最大軸力之載重組合列表，然後以美國波特蘭混凝大協會（ＰＣＡ）所
        設計之柱子承受力分析程式（PCACOL）進行鑑定，如果原設計是安全的設計
        ，則所有柱子承受力合力完全落在圖形之外甚多，因此表示原設計並未符合
        建築技術規則安全之要求，所以設計者必須負責任。
    ２【施工者之責任】：在本建築物施工部分，由於二樓以上完整僅一樓部份崩塌
        ，且一樓部份完全被二樓以上壓住，勘查現場僅能就折斷柱子取樣及蒐證，
        經取筋伸長率稍有不足，但仍有箍筋未施作一三五度彎、混凝土保護層不
        足及混凝土產生蜂窩未加處理即用粉刷層處理之瑕疵。
        此有國立交通大學土木工程學系出具之「臺中縣東勢鎮一品居大樓建築物崩
        塌原因鑑定報告」附卷可稽。綜上所述可知，雖此次地震規模確屬重大，且
        於設計者地位之被告丁○○、辛○○，負責施工之被告庚○○及負責監工之
        被告己○○、戊○○等人，於營造該建築物過程中所為嚴重違背建築技術成
        規之行為，已使該是被告等人所辯均無可採，渠等均應為該建築物倒塌事負
        責之情已臻明確，犯行應堪認定。
二、核被告等人所為，均係犯刑法第一百九十三條之罪嫌。被告諸人所為公共危險犯
    行，有犯意聯絡與行為分擔，均為共同正犯。
三、依刑事訴訟法第二百五十一條第一項提起公訴。
        此    致
臺灣臺中地方法院
中      華      民      國      八十九   年      八       月    二十一  日
                                             檢察官  林  豐  文
中      華      民      國      八十九   年      八       月     三十   日
右正本證明與原本無異                         書記官  林  文  彥
附錄本案所犯法條全文
刑法第一百九十三條
（違背建築術成規罪）
承攬工程人或監工人於營造或拆卸建築物時，違背建築術成規，致生公共危險者，處
三年以下有期徒刑、拘役或三千元以下罰金。


司法院資訊處製作；財團法人民間司法改革基金會備份。
